【裁判字號】    94,國,13
【裁判日期】    950120
【裁判案由】    國家賠償
【裁判全文】
臺灣高雄地方法院民事判決                94年度國字第13號
原      告  戊○○
            丁○○○
共      同
訴訟代理人  程高雄律師
被      告  高雄縣政府警察局
法定代理人  甲○○
訴訟代理人  乙○○
            丙○○
當事人間國家賠償事件，本院民國95年1 月6 日言詞辯論終結，
判決如下：
    主  文
原告之訴及假執行之聲請駁回。
訴訟費用由原告負擔。
    事  實  及  理  由
一、按依國家賠償法請求損害賠償時，應先以書面向賠償義務機
    關請求之；賠償義務機關拒絕賠償時，請求權人得提起損害
    賠償之訴，國家賠償法第10條第1 項及第11條第1 項分別定
    有明文。本件原告戊○○、丁○○○主張被告高雄縣政府警
    察局因執行職務行使公權力，不法侵害原告之子趙建弘之生
    命權利之情事，原告戊○○於民國94年1 月27日已先行以書
    面請求國家賠償，而丁○○○亦於94年10月30日補以書面請
    求國家賠償，惟均遭被告機關拒絕一節，為被告機關所不爭
    執，復有原告所提出被告機關94年1 月27日94年高警法賠字
    第1 號、及94年11月5 日94年高警法賠字第1-1 號拒絕賠償
    理由書各1 份在卷可按，堪予認定。則原告提起本件國家賠
    償訴訟，其程序即無不合，先予敘明。
二、原告主張：原告戊○○、丁○○○之子趙建弘於民國93年4
    月1 日上午7 時30許經鳳山市○○路龍成宮媽祖廟清潔工發
    現倒臥廁所，於同日上午7 時40許報警處理，而被告高雄縣
    警察局所屬鳳山分局五甲派出所警員陳清文，接獲報案通知
    前往處理時，在未經專業醫療人員判斷趙建弘已死亡之情形
    下，擅自將仍有生命跡象之趙建弘認定死亡，未立即將趙建
    弘送醫，擅將趙建弘送往殯儀館，其應注意能注意而不注意
    ，導致趙建弘枉死，應負過失責任。原告為趙建弘之父母，
    自得各依法請求慰撫金100 萬元，爰依國家賠償法第2 條第
    2 項前段之規定，請求被告應給付原告戊○○、丁○○○各
    100 萬元，並陳明願供擔保請准宣告假執行。
三、被告則以：被告所屬鳳山分局五甲派出所警員陳清文，到達
    龍成宮媽祖廟廁所現場後，經初步觀察結果，發現趙建弘手
    腳冰冷、無心跳及呼吸、右臉頰及手臂上出現屍斑等情形，
    業已死亡，遂封鎖陳屍現場，經鳳山分局第三組警員陳志臣
    及鑑識小組偵查員葛孚仲到場調查後認定趙建弘已死亡4 小
    時以上，依規定拍照、監錄、採蒐跡證、並採取必要之保全
    措施，於同日上午10時許將屍體送往殯儀館冰存，另依趙建
    弘身上鑰匙，逐一清查附近停放之機車，循線清查確認趙建
    弘身份後並通知家屬。趙建弘既已死亡，陳清文警員並不須
    將之送醫，處理程序上並無過失，且趙建弘之死亡與陳清文
    警員之行為並無因果關係。聲明：(一)原告之訴及假執行之聲
    請均駁回。(二)如受不利之判決願供擔保請准宣告免為假執行
    。
四、原告主張原告之子趙建弘於93年4 月1 日上午7 時30許經龍
    成宮媽祖廟清潔工發現倒臥廁所內，嗣經廟祝洪平男報案，
    而經被告高雄縣警察局所屬鳳山分局五甲派出所警員陳清文
    ，前往處理，經陳清文警員認定趙建弘業已死亡，遂通知鳳
    山分局第三組警員陳志臣及鑑識小組偵查員葛孚仲到場調查
    後，即將趙建弘送往殯儀館，嗣於同日下午3 時許經臺灣高
    雄地方法院檢察署檢察官前往相驗之事實，為被告所不否認
    ，並有高雄縣政府警察局鳳山分局司法警察處理便死案件初
    步調查報告表、電請相驗報告表、臺灣高雄地方法院檢察署
    相驗屍體證明書、驗斷書及相驗結果報告書、戶籍謄本等在
    卷可證。則本件爭點在於：(一)趙建弘於陳清文警員到場時是
    否仍生存；(二)陳清文警員是否有原告所指之過失不法侵害人
    民權利情形；與趙建弘死亡間是否具有因果關係？茲分述如
    下：
  (一)趙建弘於陳清文警員到場時是否仍生存？
  1.原告之子趙建弘，於龍成宮媽祖廟人員發現報案，經陳清文
    警員到場時發現趙建弘有手腳冰冷、無心跳及呼吸、右臉頰
    及手臂上出現屍斑之情形，經陳清文上午8 時許通報鳳山分
    局處理，嗣經陳志臣警員及鑑識小組偵查員葛孚仲到場調查
    ，拍照，並勘查現場為；到場時趙建弘並無心跳呼吸，且四
    肢僵硬，右手緊握打火機及針筒（針頭歪曲），左手手臂留
    有一疑似注射針孔痕跡，面朝門外躺臥廁所內，廁所馬桶內
    留有一使用過疑似食鹽水瓶罐，且左肘、左手臂已有明顯屍
    斑，嗣於上午10時許將趙建弘送往殯儀館之經過，有高雄縣
    政府警察局鳳山分局五甲派出所受理各類案件紀錄表、高雄
    縣政府警察局鳳山分局刑案現場勘查採證記錄報告表、現場
    照片五張在卷可證，並經本院調閱臺灣高雄地方法院檢察署
    93年度相字第567 號心肺衰竭案件及臺灣高雄地方法院檢察
    署93年度偵字第17639 號瀆職等案件卷宗核閱屬實。而「人
    體死亡，屍僵之形成於攝氏20度下2 至4 小時開始出現到全
    身需6-12小時逐漸明顯，維持10多小時後完全消失；至屍斑
    之形成，一般人於3 小時後漸次出現，4 至6 小時以後屍斑
    位置不易改變，6 至12小時後屍斑漸次固定。」，有法務部
    法醫研究所94年12月6 日法醫理字第0940004622號函及所附
    蕭開平、方中民教授所著「死亡時間與死後變化於法醫學上
    之意義」論文一份在卷可證，依此，趙建弘於警員到場處理
    既已有明顯屍斑、四肢僵硬情形，顯見業經死亡。
  2.再趙建弘之死亡時間，經送法務部法醫研究所鑑定結果亦認
    ：「依照片顯示死者左肘、左手臂已有明顯屍斑並有固定屍
    斑之趨勢表徵，…死者右手緊握打火機及針頭顯示死者在照
    相時有明顯屍僵狀態，且左手肘、手臂有明顯屍斑存在，故
    由屍僵、屍斑狀態研判93年4 月1 日春季、凌晨時溫度穩定
    ，研判93年4 月1 日7 時30分發現死者時已經死亡，且回溯
    死亡時間應可達3 至12時。」，有法務部法醫研究所94年12
    月6 日法醫理字第0940004622號函及所附法務部法醫研究所
    法醫所94醫鑑字第1941號法醫文書審查鑑定書1 份附卷可參
    。復參以本件報案過程，業經龍成宮廟祝即證人洪平男於93
    年4 月1日 警詢時證稱：「93年4 月1 日上午7 時40分許發
    現有一不明人士死於男廁內第三間廁所內」；及於臺灣高雄
    地方法院檢察署93年度偵字第17639 號瀆職等案件偵查中證
    稱：「當天上午七時許，廟內清潔女工發現趙建弘在廁所內
    ，她說廁所內死了一個人，所以我才過去看，發現趙建弘在
    廁所內一動也不動，所以我才報警處理，我只有報案並未通
    知救護車。」等語明確，及觀諸前述卷附之相驗屍體證明書
    、驗斷書及相驗結果報告書，均記載趙建弘死亡原因為心肺
    衰竭，而死亡地點為「龍成宮」，且經法務部法醫研究所鑑
    定之死亡原因：「較支持為濫用藥物短期間中毒性休克死亡
    之型態」，亦有上述法務部法醫研究所鑑定書附卷可稽，趙
    建弘於陳清文警員到場時應無任何生命跡象甚明，原告雖以
    殯儀館時撫摸趙建弘身體仍有餘溫，主張趙建弘在龍成宮時
    仍存活，且龍成宮夜間關閉，趙建弘難以進入，質疑法醫研
    究所鑑定之死亡時間，然人死亡後屍體溫度係漸次下降，12
    小時內平均每小時下降體溫攝氏1 度，12小時後平均每小時
    下降攝氏0.5 度，此有上開蕭開平、方中民教授所著「死亡
    時間與死後變化於法醫學上之意義」論文一份在卷可證，又
    廟門關閉，仍有私自進入之可能，是原告前述主張，均難認
    有理由。
  (二)陳清文警員是否有原告所指之過失不法侵害人民權利情形；
    與趙建弘死亡間是否具有因果關係？
    按國家賠償法第2 條第2 項前段所定：公務員於執行職務、
    行使公權力時，因故意或過失不法侵害人民自由或權利者，
    國家應負損害賠償責任，應具備(一)行為人須為公務員、(二)須
    為執行職務行使公權力之行為、(三)須係不法之行為、(四)須行
    為人有故意過失、(五)須侵害人民之自由或權利、(六)須不法行
    為與損害之發生有相當因果關係之要件，始足相當（最高法
    院90年度台上字第371 號裁判要旨參照）。依檢察機關與司
    法機關勘驗屍傷注意事項第2 條規定，司法警察機關發現管
    轄區域內有非病死、可疑為病死者，或接受人民申請檢驗屍
    體時，應即派員前往屍體停放處所作初步調查並製作相驗案
    件初步調查報告書及報驗書，迅即報請該管檢察機關處理。
    本件陳清文警員接獲民眾洪平男報案有人死亡在廁所內，前
    往初步調查，而陳清文警員係77年12月28日自臺灣警察專科
    學校123 期畢業，期間受有各項警察專業知能學習，且已從
    事警察實務17年，為兩造所不爭執，則以陳清文警員擔任警
    察工作處理勘驗屍傷之專業，及趙建弘當時有明顯屍斑、四
    肢僵硬情形，陳清文警員自有足夠之專業能力判斷趙建弘死
    亡，而依上開程序初步調查、並報請該管檢察機關處理。原
    告主張應送醫由醫療專業人員判斷死亡，然並未提出依據，
    再趙建弘於陳清文警員到場時，業已死亡，已如前述，其死
    亡與陳清文警員警員之處置並無因果關係，是原告主張陳清
    文警員逕自判斷趙建弘死亡，未將趙建弘即時送醫，又未通
    知家屬，致趙建弘死亡，執行職務不當等語，自無理由。
五、綜上所述，原告無法舉證明被告有何合於國家賠償法第2 條
    第2 項前段所定應付賠償義務要件之存在，是原告依據國家
    賠償法第2 條第2 項前段，請求被告應給付原告戊○○、丁
    ○○○各100 萬元，為無理由，應予駁回。原告之訴既經駁
    回，其假執行之聲請已失所附麗，應併予駁回之。
六、本件事證已臻明確，兩造其餘之主張及攻擊防禦方法、聲請
    調查之證據，經本院審酌後，認均與判決結果不生影響，爰
    不予一一論駁。原告另聲請訊問證人洪平男、趙國安，以證
    明殯儀公司人員到場時間及將趙建弘送往殯儀館之過程，因
    本件事證已明，且核與判決結果無影響，本院認無調查之必
    要，附予敘明。
據上論結：本件原告之訴為無理由，依民事訴訟法第七十八條，
判決如主文。
中    華    民    國    95    年    1     月    20    日
                  民事鳳山分庭審判長法  官  王伯文
                                    法  官  李代昌
                                    法  官  陳億芳
正本係照原本作成。
如不服本判決，應於送達後20日內，向本院提出上訴狀並表明上
訴理由，如於本判決宣示後送達前提起上訴者，應於判決送達後
10日內補提上訴理由書（須附繕本）。
中    華    民    國    95    年    1     月    20    日
                                    書記官  吳建德


司法院資訊處製作；財團法人民間司法改革基金會備份。
